【裁判字號】    93,訴,72
【裁判日期】    950630
【裁判案由】    違反貪污治罪條例等
【裁判全文】
臺灣花蓮地方法院刑事判決                93年度訴字第72號
公  訴  人  臺灣花蓮地方法院檢察署檢察官
被      告  丁○○
選任辯護人  曾泰源律師
被      告  己○○
選任辯護人  林武順律師
被      告  子○○
選任辯護人  廖學忠律師
被      告  壬○○
選任辯護人  黃健弘律師
被      告  丑○○
選任辯護人  簡燦賢律師
被      告  甲○○
                    號
選任辯護人  吳明益律師
被      告  丙○○
            辛○○
上二人共同
選任辯護人  鍾年展律師
被      告  乙○○
選任辯護人  俞建界律師
上列被告等因違反貪污治罪條例等案件，經檢察官提起公訴（92
年度偵字第856號），本院判決如下：
    主  文
子○○、甲○○共同連續行使公務員明知為之不實事項，而登載
於職務上所掌之公文書，足以生損害於公眾或他人，各處有期徒
刑壹年肆月，均緩刑貳年。
丙○○、辛○○、乙○○共同連續商業會計負責人，以明知為不
實之事項，而填製會計憑證，處有期徒刑伍月，如易科罰金，以
參佰元折算壹日。
丁○○、己○○、壬○○、丑○○均無罪。
    事  實
一、子○○、甲○○（原名丁慧玲，於民國92年10月14日更名）
    分別係花蓮縣政府建設局（89年改制為工務局，下稱工務局
    ）土木課課員及水利課雇員，為依據法令從事公務之人員，
    於民國87年7月間起迄89年12月間，子○○因負責該局每年5
    月、11月（花蓮縣議會議員召開定期會與臨時會後）間與花
    蓮縣議會議員公務聚餐費用核銷事宜，因該核銷款項僅編列
    於局長庶務費項下，惟因預算不夠，致無法依正常程序核銷
    ，局長丁○○乃要求與會之各課室分攤，而每次餐會土木課
    及水利課共同分攤費用共約新臺幣（下同）15000 元，子○○、甲○○為免讓該課課員自費負擔，乃共同基於行使公務
    員登載不實公文書之概括犯意聯絡，協議將上開款項以假採
    購方式核銷支付，即由2 人向平日渠等負責採購業務時較熟
    稔之廠商告知所需金額索取不實統一發票作為採購憑證，土
    木課部分則由子○○向東部書局企業有限公司（址設花蓮縣
    吉安鄉○○路○段85號，下稱東部書局）及有仁文具印刷有
    限公司（址設花蓮縣吉安鄉○○路○段85號，下稱有仁文具
    ）實際負責人乙○○及業務員丙○○2 人索取，水利課部分
    則由甲○○向連興行（址設花蓮市○○街68號1 樓）實際負
    責人辛○○及上開東部書局及有仁文具業務員丙○○2 人索
    取，彼等2 人再據以於聚餐之次月或後數月，將該款項列於
    土木課、水利課之業務費項下（如工程管理費或工程業務費
    用）進行核銷程序，待花蓮縣政府撥款與廠商後，廠商再將
    相關假採購款項交與彼2 人，再由子○○將之支付與餐會之
    消費餐廳。乙○○、丙○○及辛○○均係商業負責人或經辦
    會計人員，亦為從事業務之人，均明知統一發票為會計憑證
    ，應據實填製，以供稅捐機關正確之管理，仍為交易業務順
    利考量，同意配合辦理（惟均與子○○、甲○○約定開立不
    實發票，所需負擔之營業稅需從撥款內扣除之）乙○○、丙○○乃共同與子○○、甲○○基於填載不實會計憑證之概括
    犯意聯絡，辛○○則與甲○○基於填載不實會計憑證之概括
    犯意聯絡，連續於花蓮縣議會開定期會、臨時會期間後次月
    或數月後，每次依子○○、甲○○告知所需之金額（每次均
    未超過7500元），由丙○○及辛○○分別配合開立不實（內
    虛立品名、數量、單價、總額等）之東部書局、有仁文具及
    連興行統一發票1 張或數張後，分別交與子○○及甲○○，
    嗣2 人乃填製上開假採購內容（即登載不實之預算科目、金
    額、用途說明等項目）於花蓮縣政府黏貼憑證用紙之公文書
    ，將該款項偽列為土木課及水利課業務費（工程管理費或業
    務費）預算科目下之業務用品支出後，同時檢附上揭不實之
    發票並黏填於下方，依核銷業務費用之內部規定呈不知情之
    業務主管、事務主管、主計室、縣長等部門簽蓋審核後，再
    送會計部門覆核完成付款手續，足以生損害稅捐機關稅務之
    管理及花蓮縣政府經費核發管理之正確性。乙○○、丙○○
    及辛○○等人待花蓮縣政府付款後，再分別通知子○○、甲○○2 人領款，由子○○將款項支付與消費餐廳清償餐費，
    渠等前後以上開方式為不實核銷之次數約5 次，金額共計約
    75000元。
    理  由
壹：有罪部分（即被告子○○、甲○○、乙○○、丙○○及辛○○）
一、證據能力部分：茲被告丙○○、辛○○之辯護人就公訴人引
    用被告子○○、甲○○之法務部調查局東部機動組（下簡稱
    調查局）詢問筆錄證據能力有爭執，不同意於審判中作為證
    據，爰先予論述如下：按被告以外之人於審判外之言詞或書
    面陳述，除法律有規定者外，不得作為證據；被告以外之人
    於審判中有下列情形之一，其於檢察事務官、司法警察官或
    司法警察調查中所為之陳述，經證明具有可信之特別情況，
    且為證明犯罪事實之存否所必要，得為證據：一、死亡。二
    、身心障礙致記憶喪失或無法陳述者。三、滯留國外或所在
    不明而無法傳喚或傳喚不到者。四、到庭後無正當理由拒絕
    陳述者。刑事訴訟法第159條第1項、第159條之3分別定有明
    文。經查，被告子○○、甲○○2 人經本院以證人身分傳訊
    到庭作證，審判長並告知有刑事訴訟法第181 條之情形，得
    以拒絕證言，彼二人均答不要作證，惟彼2 人於本院準備程
    序及審理程序訊問時，均對於渠等上開犯行坦承不諱，是被
    告2人拒絕證言之因，顯非屬刑事訴訟法第181條「因恐陳述
    致自己受刑事追訴或處罰」（即不令被告自證己罪原則）之
    情形，是對其他共犯而言，渠等拒絕證詞，仍屬到庭無故不
    作證，因認本案被告2 人子○○、甲○○拒絕證言之情形，
    亦符合上開刑事訴訟法第159 條之3第4款「到庭後無正當理
    由拒絕陳述」之情形，而彼等2 人於調查局詢問筆錄，經查
    與渠等2 人於於偵查中及本院訊問時之供述大致相符，且彼
    等2人於本案偵查中、本院審理中，未曾抗辯彼等2人於調查
    局製作筆錄有何遭受暴力、脅迫等不當取供情形，參以彼等
    2人於調查局之供述，均係對彼2人本身不利之供述，是認渠
    等上開調查局筆錄有可信之特別情形，且為證明被告乙○○
    、丙○○及辛○○3 人犯行存否所必要，是認被告子○○、
    甲○○之調查局詢問筆錄均有證據能力。另被告子○○、甲○○於本案檢察官於91年9 月11日偵查時之供述，雖未具結
    ，然被告丙○○、辛○○及乙○○與渠等辯護人對上開共同
    被告子○○、甲○○偵訊筆錄證據能力均不爭執，又按刑事
    訴訟法關於證人之訊問，採具結制度，其用意在擔保證言之
    真實性及憑信性，並提高證人之責任心及警戒心，使為誠實
    之陳述，是具結乃證言真實性之程序擔保，又刑事訴訟法第
    186條第1項前段所規定之「具結」，係指「依法」具有義務
    之人，履行其具結義務而言，依刑事訴訟法之規定，並非所
    有未令其具結之證人所為之陳述即當然無證據能力，否則依
    法不令其具結之證人所為陳述，豈可因未具結而認無證據能
    力？故證據能力之有無，不能單純以證人是否具結為斷；最
    高法院93年度台上字第2241號判決可資參照。又按中華民國
    92年1 月14日修正通過之刑事訴訟法施行前（92年9月1日施
    行），已繫屬於各級法院之案件，其以後之訴訟程序，應依
    修正刑事訴訟法終結之，但修正刑事訴訟法施行前已依法定
    程序進行之訴訟程序，其效力不受影響，刑事訴訟法施行法
    第7條之3定有明文。再按證人應命具結，但與本案有共犯之
    關係者，不得令其具結；修正前刑事訴訟法第186條第3款亦
    有明文。是本件被告子○○、甲○○於檢察官偵查時雖均未
    具結，然與被告乙○○、丙○○及辛○○間有共犯之關係，
    依上開修正前刑事訴訟法規定亦無庸具結；是共同被告子○○、甲○○於刑事訴訟法修正前所為之陳述，並不因其未具
    結而無證據能力，合先敘明。另同案被告己○○之辯護人就
    子○○之調查局筆錄錄音帶佚失，認無證據能力一節，經查
    ，子○○之調查局筆錄錄音帶雖因故佚失致承辦檢察官未能
    提出予本院調查，然被告子○○本人於本案審理時，對於其
    上開調查局詢問筆錄之證據能力並無爭執，亦無供稱詢問筆
    錄製作期間有何遭調查局人員為違法不當取供之情事，足證
    該調查局調查員製作筆錄時，並未有任何違法取供事由，是
    縱該詢問筆錄錄音帶事後因故佚失，自不影響該份詢問筆錄
    之可信性，附此敘明。
二、認定有罪部分：
（一）被告子○○、甲○○部分：上開事實，業據被告2 人於本
      院審理時均坦承不諱，且與渠等於調查局詢問時、偵查中
      所供述之情節大致相符，並互核一致，另與證人即花蓮
      縣政府主計室主任戊○○於調查局及本院證述，證人主
      計室課員盧威宏於調查局證述有關花蓮縣政府業務單位辦
      理核銷流程等情節，證人邵純潔、楊品山、林榮淇於調
      查局證述，證人庚○○、癸○○於調查局及本院證述，
      同案被告丁○○、己○○、壬○○、丑○○於調查局、
      偵查及本院證述有關渠等於上開期間參與工務局與花蓮縣
      議會議員聚餐情形，共同被告乙○○、丙○○及辛○○
      於調查局、偵查中之供述及本院證述東部書局、有仁文具
      及連興行於上開期間，就渠等行號與花蓮縣政府工務局土
      木課或水利課之文具交易，係和被告子○○、甲○○聯繫
      及接洽業務事宜等情節，均大致相符。此外，並有卷附花
      蓮縣政府工務局土木課、水利課87年7 月間起迄89年12月
      間期間所有核銷憑證影本（含花蓮縣政府黏貼憑證用紙、
      統一發票）、工程管理費用登記簿、花蓮縣政府支付東部
      書局、有仁文具及連興行付款紀錄及花蓮縣政府87年度至
      89年度歲出計畫說明提要與各項費用明細表1 份可稽，是
      被告2 人自白應與事實相符，堪以採信，被告子○○、甲○○所為，均堪認定。
（二）被告乙○○、丙○○及辛○○部分：訊據被告乙○○、丙○○及辛○○固不否認渠等分別為上開東部書局與有仁文
      具負責人、業務員及連興行負責人等情，然均矢口否認有
      上開犯行，乙○○辯稱東部書局、有仁文具與花蓮縣政府
      工務局土木課、水利課之交易均係業務丙○○負責，相關
      發票係由業務丙○○製作，伊有親自核對送貨與發票金額
      是否相符，但東部書局或有仁文具未曾虛開不實發票與被
      告子○○或甲○○作為核銷憑據的情形云云；被告丙○○
      辯稱：有關東部書局、有仁文具與花蓮縣政府工務局相關
      課室交易文具等採購係由伊負責接洽，但伊均按實際交易
      情形開立發票與子○○或甲○○，並無虛開並提供不實發
      票與2 人核銷云云；被告辛○○則辯稱：連興行與花蓮縣
      政府工務局水利課文具等交易係由伊與甲○○聯繫接洽，
      但伊均按實際交易情形開立發票，並無虛開不實發票與甲○○核銷的情形云云，但查，同案被告子○○於調查局詢
      問時即供稱：「土木課庶務性用品的採購，有以不實發票
      虛報核銷的情形，縣議會定期會及臨時會召開後，工務局
      為了保持與議會之和諧關係，以利法案及預算能順利通過
      ，均會由工務局技正兼議會聯絡人林榮淇負責安排與議員
      餐敘，工務局局長、技正、土木、水利、下水道、公共工
      程建管等課均攤，土木課該部分費用無法核銷，我只好叫
      廠商東部書局或有仁公司2 公司外務員丙○○開立虛列購
      買文具用品，與分攤餐費金額相同之發票以辦理核銷，因
      工務局無公關經費，情非得已才做如此之報銷。」、「我
      向丙○○索取不實交易之發票後，黏貼於花蓮縣政府黏貼
      憑證用紙上，經承辦人、驗收人、課長、業務主管、主計
      室承辦人、主計室主任戊○○核章，並由主計室製作付款
      憑單，再交由財政局支付課開立公庫支票，以郵寄方式寄
      給廠商東部書局；由於該筆款項並無實際交易，嗣廠商東
      部書局或有仁公司收到支票款項後，再由老闆乙○○通知
      我去東部書局，以現金將其領回來支付」等語（見91年 9
      月11日、同年9 月16日被告子○○調查局筆錄）；俟其於
      偵查中亦供稱：「因為要請議員吃飯，尤其在議會期間，
      故索取發票報銷。」、「我是向東部書局及有仁索取發票
      ，不曾向連興行要。稅金大概由書局自己吸收，因為長年
      以來，都由我們向他們購買文具。」等語（見91年9 月11
      日偵訊筆錄）；而同案被告甲○○於調查局供稱：「水利
      課一部份工程管理費確實沒有實際購置文具、紙張等消耗
      用品，而向廠商連興行、東部書局等商號索取發票，作為
      不實之報銷。通常都由我提出需要之金額，連興行、東部
      書局會將稅金內含，一併計入後，再填寫品名、數量、單
      價來湊足我所提出需要的金額。我向連興行、東部書局等
      商號索取不實交易之發票，都是用來作為不能報銷費用之
      支出」、「每次我向連興行、東部書局等商號索取不實交
      易之發票」等語（見91年9 月11日被告甲○○調查局筆錄
      ）；嗣於偵查中供稱：「從我80年左右接任這項工作開始
      就有向東部書局及連興行索取發票做不實報銷情形，除了
      與上級長官及議員用餐無法報銷時，就會向上開商行索取
      發票，因為我們沒有編列餐飲費的預算，大都是由子○○
      告訴我消費的金額，我再向連興行或東部書局索取發票報
      銷，由我黏貼發票及製作請示單並蓋章後，再交給課長、
      局長核章。」、「我都向連興行老闆娘，東部書局是向一
      位叫『阿良』的小姐索取發票」、「連興行的老闆也告訴
      我們，如果有需要，可以向他們要發票。他們說發票都含
      稅，程序是由主計室開國庫支票給書局，他們再拿現金給
      我（扣掉稅金）譬如2 萬元的發票，我們實際上從書局那
      邊拿到1萬8或1萬9。如果是各科室分擔的費用，就一起交
      給子○○。」等語（見91年9 月11日被告甲○○偵訊筆錄
      ）。核以上開共同被告子○○、甲○○2 人於調查局、偵
      查中之供述，渠等2 人對於如何向東部書局、有仁書局或
      連興行索取不實統一發票等情及上開廠商係由何人配合負
      責虛開不實統一發票，與假採購款項核撥後，該廠商由何
      人通知取款及交付等等過程，甚至如何約定處理不實發票
      之營業稅等細節，均供述甚詳，並互核在卷，核與被告乙○○、丙○○或劉素蘭分別於調查局詢問時供述，上開期
      間，渠等東部書局、有仁文具或連興行與花蓮縣政府工務
      局土木課或水利課為相關文具用品採購等業務之聯繫接洽
      對象、開立發票、請領款項之流程均大致相符。另檢視卷
      附花蓮縣政府工務局土木課、水利課87年7 月間起迄89年
      12月間所有相關核銷憑證（含花蓮縣政府黏貼憑證用紙、
      黏貼核銷統一發票，均影本），於上開期間之每年度5 月
      、11月後次月或次2月期間（即87年12月至88年1月期間；
      88年6月至7月期間；88年12月至89年1月期間；89年6月至
      7 月期間；89年12月期間），均有土木課向東部書局或有
      仁文具採購文具支出核銷數筆之紀錄（且金額均超過7500
      元以上），亦有水利課向東部書局或連興行採購文具支出
      核銷數筆之紀錄（且金額均超過7500元以上），足證同案
      被告子○○、甲○○上開供述應係實在，又衡以同案被告
      子○○、甲○○2 人分別與被告乙○○、丙○○或劉素蘭
      等人先前並無嫌隙，被告2 人上開所供述之情節亦均係不
      利己之陳述，渠等何須甘冒擔負自身刑責而捏造上情以誣
      攀被告乙○○、丙○○或劉素蘭入罪而之理，是認渠等上
      開供述顯有相當之可信性。綜上，被告乙○○、丙○○及
      劉素蘭所為上開犯行均堪認定，應依法論科。
（三）另公訴人雖於本院93年8月6日準備程序時，當庭更正減縮
      原起訴書犯罪事實有關貪污金額部分，認被告子○○等人
      為上開犯行所得貪污金額係每年6 萬元（茲本院認上開被
      告5 人犯行均不構成貪污治罪條例之罪，故該款項性質並
      非貪污所得款項，理由容後詳述），並引用被告子○○於
      本院93年6月9日準備程序時所供：「我們1年有2次聯誼會
      ，是由工程管理費來支出，1桌5000元，每次6桌共3萬，1
      年6 萬元」等語為據，但查，被告子○○上開所供之聚餐
      費用，係工務局每次與議員聚餐之全部費用，並非特指土
      木課或水利課分擔之費用，而本案起訴事實，係僅就被告
      子○○、甲○○於案發期間，以上開不實會計憑證核銷領
      款用以支付工務局土木課及水利課2 課分擔該局與花蓮縣
      議會聚餐之餐飲費，而質諸子○○於本院審理中供稱：「
      （問：你們土木課1年虛報多少餐費？）土木課及水利課1
      次共分攤15000 元，平均分攤7000多元」等語，核與被告
      甲○○於本院所供述相關水利課核銷餐費金額大致相符，
      堪認屬實，是公訴意旨就本案期間，子○○、甲○○以不
      實發票核銷工務局土木課、水利課「與花蓮縣議會聚餐之
      餐飲費」金額係每年6萬元，容有誤會，附此敘明。
（四）適用法條：查被告子○○、甲○○於案發時分別任花蓮縣
      政府工務局土木課課員及水利課雇員，均為依據法令從事
      公務之人員；另被告乙○○為東部書局及有仁文具之2 家
      公司實際負責人、丙○○係上開公司業務，平日兼辦該公
      司開立統一發票等會計事務，辛○○則係連興行實際負責
      人，業據被告乙○○、丙○○、辛○○自承無誤，並有東
      部書局、有仁文具及連興行於87年7 月間起迄89年12月間
      止開立相關統一發票影本等資料在卷可佐，是被告乙○○
      、丙○○、辛○○均係商業會計法上所定之商業負責人或
      經辦會計人員，亦係從事業務之人。又查統一發票屬會計
      憑證，商業負責人應據實填製，以供稅捐機關正確之管理
      ，被告乙○○、丙○○、辛○○竟為不實之填製，據以交
      付子○○或甲○○請領款項。另被告子○○、甲○○2 人
      憑之填製不實之公文書即花蓮縣政府黏貼憑證用紙，連同
      發票黏貼於憑證黏存單，送不知情之花蓮縣政府相關業務
      、事務、主計、縣長等單位主管核章後，再送會計單位人
      員而行使登載不實之公文書，經該會計單位核撥款項支付
      東部書局、有仁文具及連興行，自足生損害於稅捐機關稅
      務之管理及花蓮縣政府經費核發管理之正確性。按被告子
      ○○、甲○○、乙○○、丙○○及辛○○行為後，商業會
      計法業於民國95年5 月24日修正公布生效，並於同日施行
      ，上開被告5人行為時，修正前之該法第71條第1款規定商
      業負責人、主辦及經辦會計人員以明知為不實之事項，而
      填製會計憑證或記入帳冊，處5 年以下有期徒刑、拘役或
      科或併科新台幣15萬元以下罰金，惟修正後之該條法定刑
      已提高為處5 年以下有期徒刑、拘役或科或併科新台幣60
      萬元以下罰金，經比較新舊法結果，自以舊法對被告等人
      均較為有利，應依刑法第2條第1項但書之規定，適用95年
      5月24日修正公布生效前之商業會計法第71條第1款規定。
      是核被告子○○、甲○○所為，均係犯刑法第216 條、第
      213 條行使公務員登載不實文書罪及修正前商業會計法第
      71條第1 款填製不實會計憑證罪。被告乙○○、丙○○及
      辛○○所為係犯修正前商業會計法第71條第1 款填製不實
      會計憑證罪；按統一發票係一種會計憑證，亦係業務上做
      成之文書，填製不實會計憑證，雖亦同時構成業務上登載
      不實罪，唯此乃法規競合，係特別法優於普通法，重法優
      於輕法之法則，僅適用屬於特別法及重法之修正前商業會
      計法第71條第1 款之填製不實會計憑證罪。被告子○○、
      甲○○為公務員明知不實之事項而登載於職務上所掌之公
      文書即公務請購單，並進而持向花蓮縣政府會計單位而行
      使之，其不實登載公文書之低度行為，應為行使之高度行
      為所吸收，不另論罪。被告子○○與被告甲○○間，就渠
      等上開行使公務員登載不實文書罪犯行部分；被告乙○○
      與被告丙○○和被告子○○及甲○○間就填製不實東部書
      局、有仁文具會計憑證犯行部分；被告李秀蘭與被告甲○○間，就填製不實連興行會計憑證犯行部分，互有犯意聯
      絡及行為分擔，均為共同正犯。（被告子○○、甲○○雖
      不具商業負責人或經辦會計人員身分，依刑法第31條第 1
      項規定，分別就商業負責人虛偽開立統一發票、填製不實
      會計憑證罪部分，亦應論以共犯。）被告子○○、甲○○
      先後多次行使公務員登載不實文書、填製不實會計憑證犯
      行；被告乙○○、丙○○及辛○○先後多次填製不實會計
      憑證犯行，時間緊接，方法相同，觸犯構成要件相同之罪
      ，顯係基於概括犯意為之，均為連續犯，爰依刑法第56條
      之規定各以一罪論，並分別加重其刑。又被告子○○、甲○○所犯前開二罪間，有方法結果之牽連關係，依刑法第
      55條之規定，應從較重之行使公務員登載不實文書罪處斷
      。起訴書雖未敘明被告子○○、甲○○所為上開公務員登
      載不實文書及行使公務員登載不實文書等犯行部分，然該
      部份事實與公訴人起訴之填製不實會計憑證犯罪事實，具
      有牽連犯之裁判上一罪關係，應為起訴效力所及，本院自
      應併予審究，併此敘明。爰審酌被告子○○、甲○○均係
      基層公務員，明知應依合法程序核銷款項，竟以上開違法
      方式請廠商配合開立不實發票憑證核銷上開公務聚餐款項
      ，然渠等犯罪動機並非圖私人之利、且前後據以核銷之金
      額非鉅；另被告乙○○、丙○○、辛○○是商業負責人或
      經辦會計之人，亦明知統一發票係會計憑證，應據實填製
      ，竟為配合被告子○○、甲○○上開需求，而為不實之填
      製，均因一時失慮，誤觸法網，且未涉及貪瀆（詳如下述
      ）情節非重，所生危害尚屬輕微，及犯後被告子○○、甲○○坦承犯行，且表示相當之悔悟，被告乙○○、丙○○
      、辛○○則否認犯罪等情，分別依其犯罪情狀量處如主文
      所示之刑，對被告乙○○、丙○○、辛○○3 人所宣告之
      刑，並均併予諭知易科罰金之折算標準。末查被告子○○
      、甲○○前均未曾受有期徒刑以上刑之宣告，有臺灣高等
      法院被告2人前案紀錄表各1份附卷可稽，彼等一時短於思
      慮，致觸犯本案犯行，經此刑之教訓，當知所警惕，而無
      再犯之虞，本院認為前開對其宣告之刑，均以暫不執行為
      適當，均併予宣告被告緩刑2年，以啟自新。
三、不另為無罪之諭知：
（一）公訴意旨另略以（茲原起訴檢察官於本院93年8月6日準備
      程序時，當庭更正減縮原起訴書部分犯罪事實，以下公訴
      意旨係以檢察官更正後之起訴事實為據）：被告子○○、
      甲○○係花蓮縣政府工務局土木課課員及水利課雇員，負
      責工務局採購、經費報銷等業務，為依據法令從事公務之
      人員，於民國87年7 月間起迄89年12月間止，明知工務局
      與花蓮縣議會聚餐之餐飲費及其他購置禮品之交際費用，
      於該局各課室中並無合法之經費核銷方式，期間竟分別受
      同案被告即土木課前後任課長壬○○、己○○及同案被告
      即水利課前後任課長壬○○、丑○○等人指示：由子○○
      將前述費用分配到各課室核銷，所得資金再由子○○統籌
      支應所需云云；2 人乃於渠等指示要求下，在工程管理費
      項下，以購買文具之名義，向廠商索取虛開或溢開之發票
      ，期間甲○○得到亦明知為不實交易之連興行實際負責人
      即被告辛○○與、東部書局及有仁文具業務兼經辦會計即
      被告丙○○之同意後，由渠等填製浮報或虛列價額、數量
      之不實會計憑證統一發票交與甲○○；期間子○○則得到
      明知為不實交易之廠商東部書局及有仁文具之實際負責人
      即被告乙○○與業務員丙○○2 人之同意後，由渠等填製
      浮報或虛列價額、數量之不實會計憑證統一發票交予子○○，併向花蓮縣政府主計室請款，所得款項則均用以支應
      與花蓮縣議會聚餐之餐費及其他購置禮品之交際費用上，
      渠等以此方式共同貪污金額為每年6 萬元，認被告子○○
      、甲○○、乙○○、丙○○及辛○○等人均另涉共犯貪污
      治罪條例第4 條第1項第3款購辦公用器材、物品、浮報價
      額、數量或其他舞弊情事之罪嫌云云。
（二）按犯罪事實應依證據認定之，無證據不得認定犯罪事實，
      刑事訴訟法第154條第2項定有明文。另按事實之認定，應
      憑證據，如未能發現相當證據，或證據不足以證明，自不
      能以推測或擬制之方法，為裁判基礎；檢察官就被告犯罪
      事實，應負舉證責任，並指出證明之方法，倘其所提出之
      證據，不足為被告有罪之積極證明，或其指出證明之方法
      ，無從說服法院以形成被告有罪之心證，基於無罪推定之
      原則，自應為被告無罪判決之諭知，最高法院30年度上字
      第1831號判例、40年臺上字第86號判例、92年臺上字第12
      8號判例分別著有明文可資參照。
（三）公訴意旨認被告子○○等5 人涉共犯上開貪污治罪條例罪
      嫌，主要係以被告子○○、甲○○於警詢、偵查之供述、
      花蓮縣政府87年至89年12月核銷憑證影本、工程管理費用
      登記簿、花蓮縣政府支付東部書局、有仁文具與連興行付
      款紀錄為依據。訊據被告子○○、甲○○、乙○○、丙○○及辛○○均堅決否認有犯上揭貪污治罪條例犯行，被告
      5 人與渠等辯護人辯護意旨如下：子○○部分：子○○
      向東部書局、有仁文具索取不實發票據以請領之款項，全
      係用於支付工務局與花蓮縣議會議員之公務聚餐費，目的
      係在議會期間，是和議員做交際，和上級機關的來往是對
      業務有利的支出，用在公的用途，並未用於私人用途，並
      無圖利私人之意，應不構成上開貪污罪嫌。甲○○部分
      ：就法律適用上，本案實際上並無購買物品，卻虛列價額
      、數量報銷領款，與貪污治罪條例第4 條第1項3款規定之
      浮報價額、數量不浮，難據以論擬。又甲○○向東部書局
      、連興行索取不實發票據以請領之款項，全係用於支付工
      務局與花蓮縣議會議員之公務聚餐費，並未有為自己獲第
      三人不法所有之意圖。乙○○部分：同上二（二）所載
      之辯解。丙○○及辛○○部分：除同上二（二）所載之
      辯解外，另丙○○、辛○○2 人對於花蓮縣政府相關承辦
      人員如何核銷發票之內部流程均不知悉，亦對渠等實際如
      何核銷行為不知情，何來與子○○等人共犯貪污犯行，且
      檢察官起訴渠等虛開不實發票據以核銷，顯與貪污治罪條
      例第4條第3款之「浮報」，意即金額或數量以少報多，從
      中圖利，若係單僅虛列價額、數量藉以牟利，則與所謂「
      浮報」要件不符等語。
（四）按貪污治罪條例係為懲治貪污而設，故犯貪污治罪條例之
      罪者其行為自以圖利私人為必要；若行為人收受不正之利
      益或財物，並無圖利私人之意思，除其程度觸犯其他相當
      之罪名外，要難遽認為構成貪污治罪條例之犯罪（最高法
      院87年度臺上字第2305號判決意旨參照）。又按貪污治罪
      條例第4 條第1項第3款公務員購辦公用物品浮報價額數量
      罪之所謂「價額、數量」，係指就原價格故為提高，以少
      報多，或數量以少報多，然後從中圖利而言，倘若實際上
      並無購買物品，卻虛列價額、數量報銷領款藉以牟利，則
      與所謂浮報價額、數量之含義不符，除犯他項罪名，尚難
      遽以上開罪名論擬。又該條款有關「其他舞弊情事」之概
      括補充性規定，應指與浮報價額、數量、收取回扣等獲取
      不法利益者有同等危害性，方可相提併論，例如偷工減料
      、以劣品冒充上品、以膺品代替真品等，始足當之。（最
      高法院75年臺上字第5136號判決、91年度台上字第6865號
      判決及93年度台上字第52293 號判決可資參照）。經查：
 （1）公訴意旨認上開被告等人貪污之款項，係用於工務局與「
      花蓮縣議會聚餐之餐飲費」及「其他購置禮品之交際費用
      」，惟就「其他購置禮品之交際費用」部分，犯罪事實不
      明，究係有多少款項？何時為之？所贈與之對象係何人？
      均付之闕如，此部分公訴人不僅未予確立犯罪事實，亦未
      舉證，自難逕認被告等人涉有此部分貪污犯行，先予敘明
      。
 （2）次查，質諸證人邵純潔、楊品山、林榮淇於調查局之證述
      、證人庚○○、癸○○於本院之證述及同案被告丁○○、
      己○○、壬○○、丑○○於本院證述，均係證稱渠等所參
      與有關工務局與花蓮縣議會聚餐時間，係在花蓮縣議會召
      開定期會或臨時會期間（每年5月、11月），每年固定2次
      ，地點大都在花蓮市甲福順餐廳或芳村餐廳等情，是依該
      聚餐事由、時間、參與人員及地點等，本案公訴人所指工
      務局與花蓮縣議會聚餐之性質，應屬花蓮縣政府工務局以
      機關名義向花蓮縣議會邀約之機關間餐敘聯誼，亦兼有使
      雙方公務順利推展之目的，屬公務性質之餐敘，並非私人
      交際飲宴甚明，是被告子○○、甲○○辯稱上開餐費係公
      務局公務活動之支出等情，應屬事實。再查，質諸證人戊○○到庭證稱：「（審判長問：若因為公務上的需要有公
      務聚餐，這種費用是以何種方式支應？）我知道87到91年
      間有編列庶務管理費給局室主管，每月5000元，可以用這
      個費用抵，例如因公務需要晤餐、送禮都可以用該費用支
      應。」、「（審判長問：課長有無上開費用？）沒有，只
      有給單位主管。」、「（審判長問：庶務管理費是否需要
      憑證來核銷？）需要，品名也要記載清楚。」、「（審判
      長問：是否可以確認案發當時建設局有無編列上開預算？
      ）庶務管理費是編在秘書室（現稱行政室）底下，但建設
      局長有無動用該預算我不清楚。」、「（審判長問：假設
      庶務費不夠支付，該如何處理？）可以報在下1 個月，只
      要在1年度總額度6萬元以下金額支應即可。」、「（審判
      長問：87年至89是否確實都有編列上開庶務費用？）有，
      從我87年7 月我來了以後都有編列上開費用，但之前有無
      編列我不清楚。」等語（見本院95年3 月30日審理筆錄第
      287、288頁），並有提出花蓮縣政府87年至89年度歲出計
      畫說明提要與各項費用明細表在卷可參（見本院卷（二）
      第12至21頁）而核與被告子○○於本院供稱：「局長1 個
      月5000元的庶務費，但是支付婚喪喜慶就不夠了，這個（
      指餐費）我們以收據報銷，所以晤餐費就沒有辦法用該費
      用支付，因為吃飯一次就要2、3萬元」等語，表示庶務費
      預算不夠支上開餐費等情，足證花蓮縣政府於案發期間，
      確實均有編列各局主管公務餐敘費用之預算等情，是本案
      工務局與花蓮縣議會聚餐費用，亦得依規定核銷於上開編
      列於工務局主管因公招待之預算項下，是上開工務局與花
      蓮縣議會聚餐費用之性質，既屬公務關係所為之活動，要
      非不得以公款支付之款項，公訴人認「上開聚餐之餐飲費
      於該局各課室無『合法』之經費核銷方式」，應有誤會。
      至被告穆卿仁、甲○○因當年度上開庶務費預算編列不夠
      而向廠商索取上開不實會計憑證，據以列於工程管理費或
      業務費項下以核銷撥款支付上開餐費，行為雖有不當，並
      因此觸犯上開偽造文書、商業會計法之犯行，惟渠等以上
      開不法方式所得款項目的既係支付上開公務聚餐之支出，
      難認渠等所為係有圖利私人之利益可言。
 （3）再者，本案被告子○○、甲○○2 人為上開以假採購之方
      式核銷領款支付公務餐費之犯行，固屬事實，惟被告2 人
      係基於上開公務聚餐費用，無法以正常程序核銷，乃請東
      部書局、有仁文具或連興行負責人或業務即乙○○、丙○○或辛○○等人虛開不實發票提供渠等，由渠等據以列於
      工程管理費或業務費項下核銷領款，是渠等實際上並無該
      發票所載之採購行為甚明，此事實亦為公訴人所是認，換
      言之，被告2 人於本案索取不實發票均為廠商虛開，並無
      實際採購公物之交易，即非利用渠等承辦之某特定採購行
      為，而將採購物品以浮報價格、數量或從中收取回扣或故
      為其他舞弊行為等方式，以從中圖謀私利甚明，是被告子
      ○○、甲○○所辯，堪可採信。渠等2 人所為，尚與上開
      貪污治罪條例第4條第3款所規範之客觀行為構成要件有間
      ，並非該法條所處罰之行為態樣甚明。
 （4）綜上，被告子○○、甲○○上開所犯係為支付公務上所生
      之費用，並非出於圖利自己或第三人不法利益，亦非利用
      渠等採購公用物品之採購行為而從中浮報價格或為相關舞
      弊行為，揆諸上揭說明意旨，被告子○○、甲○○所為與
      貪污治罪條例第4 條第1項第3款之購辦公用器材、物品浮
      報價額及其他舞弊罪構成要件有違。而被告子○○、甲○○2 人所為既不構成貪污治罪條例犯行，則被告丙○○、
      辛○○及乙○○等3人非公務員之人，自無從論與渠等2人
      共犯上開罪責之可能。
（五）因此部分公訴人所舉之證據不能證明被告子○○、甲○○
      、丙○○、辛○○及乙○○等人犯罪，原應為無罪之諭知
      ，惟公訴意旨認此部分與被告5 人所犯上開修正前商業會
      計法第71條第1 款填載不實會計憑證罪間，有牽連犯之裁
      判上一罪關係，故均不另為無罪之諭知，附此敘明。
貳、無罪部分：
一、公訴意旨另略以（茲原起訴檢察官於本院93年8月6日準備程
    序時，當庭更正減縮原起訴書部分犯罪事實，以下公訴意旨
    係以檢察官更正後之起訴事實為據）：被告丁○○於87年 7
    月間起迄89年12月間止任職花蓮縣政府工務局局長；被告壬○○於87年7月間起迄88年3月間止任職該局水利課長；被告
    丑○○於88年3 月間起迄89年12月間任職該局水利課課長；
    被告己○○於89年5 月間起迄至89年12月間止任職該局土木
    課課長，均係負責工務局採購、經費報銷等業務之經辦及審
    核督導等工作，皆為依據法令從事於公務之人員。詎丁○○
    於上開擔任工務局局長期間，明知工務局與花蓮縣議會聚餐
    之餐飲費及其他購置禮品之交際費用，於該局各課室中並無
    合法之經費核銷方式，竟於其主持之局務會議中，對水利課
    前後任課長壬○○、丑○○及土木課前後任課長壬○○、己○○與課員子○○等人指示：由子○○將前述費用分配到各
    課室核銷，所得資金再由子○○統籌支應所需云云；壬○○
    及丑○○遂依丁○○之指示要求水利課雇員甲○○在工程管
    理費項下，以購買文具之名義向廠商索取虛開或溢開之發票
    ，甲○○即於上開期間，得到亦明知為不實交易之商業負責
    人及經辦會計人員，即連興行實際負責人辛○○、東部書局
    及有仁文具業務員丙○○之同意後，由渠等填製浮報或虛列
    價額、數量之不實會計憑證統一發票（原起訴書記載金額共
    計新台幣0000000 元，嗣於本院準備程序更正貪污金額為每
    年6 萬元）交予甲○○；壬○○及己○○亦依丁○○之指示
    ，要求子○○在工程管理費項下，以購買文具之名義，於同
    一期間，亦得到明知為不實交易之廠商東部書局及有仁文具
    之實際負責人乙○○與業務員丙○○二人之同意後，由渠等
    填製浮報或虛列價額、數量之不實會計憑證統一發票（原起
    訴書記載金額共計0000000 元，嗣於本院準備程序更正貪污
    金額為每年6 萬元）交予子○○，併向花蓮縣政府主計室請
    款，所得款項則均用以支應與花蓮縣議會聚餐之餐費及其他
    購置禮品之交際費用上，因認被告丁○○、己○○、壬○○
    、丑○○等4人共同涉有貪污治罪條例第4條第1項第3款及商
    業會計法第71條第1款之罪嫌云云。
二、按犯罪事實應依證據認定之，無證據不得認定犯罪事實。又
    不能證明被告犯罪者，應諭知無罪之判決，刑事訴訟法第15
    4條第2項、第301條第1項分別定有明文。另按事實之認定，
    應憑證據，如未能發現相當證據，或證據不足以證明，自不
    能以推測或擬制之方法，為裁判基礎；且被告否認犯罪事實
    所持之辯解，縱屬不能成立，仍非有積極證據足以證明其犯
    罪行為，不能遽為有罪之證明；檢察官就被告犯罪事實，應
    負舉證責任，並指出證明之方法，倘其所提出之證據，不足
    為被告有罪之積極證明，或其指出證明之方法，無從說服法
    院以形成被告有罪之心證，基於無罪推定之原則，自應為被
    告無罪判決之諭知，最高法院30年度上字第1831號判例、40
    年臺上字第86號判例、92年臺上字第128 號判例分別著有明
    文可資參照。
三、本件公訴人認被告丁○○、己○○、壬○○、丑○○等4 人
    涉有上揭犯行，無非係以同案被告子○○、甲○○於調查局
    、偵查中之供述及花蓮縣政府87年至89年12月核銷憑證影本
    、工程管理費用登記簿、花蓮縣政府支付東部書局、有仁文
    具與連興行付款紀錄為主要論據。訊據被告丁○○、己○○
    、壬○○、丑○○等4 人均堅決否認有共犯上開貪污治罪條
    例及商業會計法之犯行，被告等人及渠等辯護人辯護意旨如
    下：被告丁○○部分：有關工務局與花蓮縣議會議員餐敘
    之費用，係由本局各課以認捐方式分攤，最後再交由子○○
    去支付，伊不知道子○○、甲○○有以不實發票核銷之情形
    ，且縣政府各課室即有一筆費用得用以支出對外之交際餐敘
    ，且上開餐敘用在公務聯繫活動，並非公務員圖利自己或廠
    商行為等語；被告壬○○辯稱：伊並未指示子○○或甲○○為不實發票核銷餐費之行為，亦未曾受丁○○指示要求其
    如此辦理，伊參加上開與花蓮縣議員餐敘均有自掏腰包支付
    費用，而土木課或水利課採購係由子○○、甲○○2 人負責
    ，每月均有大量文具採購，而點收均亦由渠等負責，果若渠
    等有以不實發票核銷，伊亦無從知悉等語；被告丑○○辯
    稱：伊未曾指示甲○○以不實發票核銷支付上開議員餐費，
    是甲○○個人所為，上開餐費均由各科室由課長課員共同分
    攤支付費用，伊對於子○○、甲○○2 人係以東部書局、連
    興行虛開之不實發票核銷請款支付餐費之事並不知情，且上
    開行為亦不構成貪污治罪條例第4 條第1項第3款之罪等語；
    被告己○○部分：伊於89年5月1日才接任土木課課長，伊
    並未受丁○○指示請子○○以不實發票核銷支付與議員之餐
    費，伊均依法核章，伊課裡同事都是自掏腰包支付上開餐費
    。且子○○於伊任職土木課課長前即已擔任該局總務工作，
    是子○○依程序辦理核銷，殊無再由伊指示之可能等語。經
    查：
 （1）上開被告丁○○、壬○○、丑○○及己○○等4 人分別於
      上開時間任職花蓮縣政府工務局局長、該局土木課或水利
      課長等職務一節，固據被告4人均不否認，是被告4人於案
      發期間均有公務員身分一節，堪認屬實。
 （2）次查：公訴意旨認上開被告4 人等人貪污之款項，係用於
      工務局與「花蓮縣議會聚餐之餐飲費」及「其他購置禮品
      之交際費用」，惟就「其他購置禮品之交際費用」部分，
      犯罪事實不明，究係有多少款項？何時所為？所贈與之對
      象係何人？均付之闕如，此部分公訴人不僅未予敘明，亦
      未舉證，已如上述，是此部分本院自難逕認被告等人涉有
      此部分貪污犯行。
 （3）又查：公訴意旨認上開被告4 人於案發期間指示同案被告
      甲○○、子○○2 人以假採購之不實發票核銷該局與花蓮
      縣議會聚餐費部分，認被告4 人與被告子○○、甲○○等
      人共犯貪污治罪條例第4 條第1項第3款犯行，經本院調查
      認：上開工務局與花蓮縣議會之聚餐費，因該聚餐性質係
      為公務上之活動，該費用即公務上所生之費用，且花蓮縣
      政府於案發期間亦有編列相關庶務管理費予各局室主管核
      銷支付，是上開公務聚餐費並非私人支出，且非不得以公
      款支應之費用，是被告4 人縱有因當年度上開庶務費預算
      編列不夠無法核銷該公務聚餐費而指示要求被告子○○、
      甲○○2 人向廠商索取上開不實會計憑證，據以列於工程
      管理費或業務費項下以核銷撥款支付上開餐費，行為雖有
      不當，或可能觸犯相關偽造文書（惟本案檢察官並未起訴
      上開被告4 人涉此部分事實，非本院所能審究）、商業會
      計法（惟本院調查認上開被告4 人並未與被告子○○、甲○○、乙○○、丙○○、辛○○等5 人共犯上開填載不實
      憑證犯行，理由容後詳述）之犯行，然渠等既係以支付上
      開公務聚餐為目的，渠等所為並非基於圖利私人之意思。
      又縱依公訴人所認被告4 人共同以假採購真核銷支付餐費
      之起訴事實，被告丁○○等人係以假採購之方式核銷，顯
      無實際採購公物之交易，即非利用渠等承辦之某特定採購
      行為，而將採購物品以浮報價格、數量或從中收取回扣或
      故為其他舞弊行為等方式，以從中圖謀私利，與上開貪污
      治罪條例第4條第3款所規範之客觀行為構成要件，顯屬有
      間，該等起訴事實之行為，要與上開貪污治罪條例第4 條
      第3 款所規範之客觀行為構成要件有間，並非該法條處罰
      之犯罪行為態樣等理由（此部分理由均爰引上揭被告子○○等5 人有罪部分之三、不另為無罪部分理由所載之內容
      ，茲不贅敘）。是依本案公訴人提出之卷證資料，均不能
      證明上開被告丁○○等4人涉有違反貪污治罪條例第4條第
      1項第3款之犯行。
 （4）再查，就被告丁○○、壬○○、丑○○及己○○等4 人是
      否與同案被告子○○、甲○○、乙○○、丙○○、辛○○
      等人共犯商業會計法第71條第1 款之罪嫌部分：觀諸同案
      被告乙○○、丙○○、辛○○等人於調查局、偵查及本院
      審理時，均證稱渠等與花蓮縣政府工務局土木課或水利課
      之採購文具等交易及開立發票核銷等事宜，土木課均係由
      子○○負責，水利課則由甲○○負責，顯少與被告丁○○
      、壬○○、丑○○及己○○等人有業務接洽等情，分據渠
      等於本院均證稱：未曾聽聞同案被告子○○、甲○○告知
      或抱怨遭上開被告等人指示要索取不實發票核銷等情，是
      依上開同案被告乙○○、丙○○、辛○○之供述或證述，
      均無法證明被告丁○○等4人有與渠等3人共謀開立不實發
      票之憑證或指示子○○、甲○○2 人向渠等索取不實發票
      之犯行之情事；至公訴人雖引用子○○、甲○○2 人之調
      查局、偵查中之供述為據，惟觀諸同案被告甲○○於調查
      局雖供稱：「每次我向連興行、東部書局等商號索取不實
      交易之發票，都是由土木課負責總務業務之子○○或水利
      課前課長壬○○及現任課長丑○○分別告訴我所需要之發
      票金額，我才配合辦理。」等語（見本案被告甲○○91年
      9 月11日調查局筆錄）；然於偵查中即改稱：「大都是由
      子○○告訴我消費的金額，我再向連興行或東部書局索取
      發票報銷」等語，（見本案被告甲○○91年9 月11日偵訊
      筆錄），是對於受何人指示及告知所需發票金額等情節，
      前後即有供述不一致，顯有瑕疵，又細鐸其於調查局或偵
      查中之供述，至多僅約略談及被告壬○○、丑○○有告訴
      伊所需之發票金額等語，並無任何詳述被告丁○○、劉源
      泉或丑○○等人有於何時、地告知指示其要以向廠商索取
      不實發票來核銷餐費之情形。況參以其於偵查中另供稱：
      「從我80年左右接任這項工作開始就有向東部書局及連興
      行索取發票做不實報銷情形，除了與上級長官及議員用餐
      無法報銷時，就會向上開商行索取發票，因為我們沒有編
      列餐飲費的預算」、「最初是課長會告訴我，當初我在和
      前位小姐學習業務時，連興行的老闆也告訴我們，如果有
      需要，可以向他們要發票。他們說發票都含稅，程序是由
      主計室開國庫支票給書局，他們再拿現金給我（扣掉稅金
      ），譬如2 萬元的發票，我們實際上從書局那邊拿到1萬8
      千元或1萬9千元。如果是各科室分擔的費用，就一起交給
      子○○，否則就由我直接交給餐廳，支付餐飲費用。」等
      語（見本案91年9 月11日被告甲○○偵訊筆錄），益見被
      告甲○○於80年間起承辦工務局水利課雇員業務期間，即
      有因故有向東部書局及連興行2 家廠商索取不實發票核銷
      他款，且上開不法方式係經由最初之課長或廠商主動告知
      等情，姑不論其供承之核銷款項為何，有無涉及不法（此
      與本案檢察官起訴事實無涉，本院自無從審究），然斯時
      被告丁○○、壬○○、丑○○等人均尚未任職工務局局長
      或水利課課長甚明，且告知其以索取不實發票方式核銷者
      ，亦非上開被告3 人，足徵甲○○為本案向東部書局業務
      丙○○、連興行負責人辛○○索取不實發票之方式領款核
      銷上開公務餐費之行為，顯有可能係其依先前承辦業務之
      經驗或慣例所為。是被告壬○○、丑○○2 人辯稱並無指
      示同案被告甲○○以上開方式核銷餐費等情，堪可採信。
      另觀諸被告子○○於調查局雖供稱：「土木課庶務性用品
      的採購，有以不實發票虛報核銷的情形，縣議會定期會及
      臨時會召開後，工務局為了保持與議會之和諧關係，以利
      法案及預算能順利通過，均會由工務局技正兼議會聯絡人
      林榮淇負責安排與議員餐敘，工務局局長、技正、土木、
      水利、下水道、公共工程建管等課均攤，土木課報銷方式
      則是由前課長壬○○及現任課長許成允交代我辦理，由於
      這筆費用無法核銷，我只好叫廠商東部書局或有仁公司二
      公司外務員丙○○開立虛列購買文具用品、但與分攤餐費
      金額相同之發票以辦理核銷，因工務局無公關金費，情非
      得已才做如此之報銷。」等語（見本案91年9 月11日被告
      子○○調查局筆錄），僅約略談及被告壬○○、己○○交
      待伊辦理餐費核銷，並未述及2 人明白指示以何方式核銷
      ，再者，上開公務餐費本得依規定核銷於花蓮縣政府編列
      之各局主管庶務費項下，以如前述，是自難僅憑被告子○○上開供述而推斷被告2 人係指示子○○以不實發票核銷
      之意思；又參以子○○於偵查則供稱：「這些帳都是由我
      去訂桌，所以其他各課也都由我去支付消費用給餐廳。過
      去大家都這樣做而變成陋規。」等語（見91年9 月11日被
      告子○○偵訊筆錄），亦即同案被告子○○以上開方式核
      銷餐費已行有年，顯然子○○即可能係依其先前慣例而為
      本案不法核銷，是依子○○上開供述，亦無法證明被告丁○○、劉源泉或己○○等人有為何指示要子○○為本案不
      實發票核銷支付餐費之情事。又被告丁○○、壬○○、己○○、丑○○等4 人於本院審理時亦均證稱：被告丁○○
      並未曾指示壬○○、己○○、丑○○要求子○○、甲○○
      以上開不實發票核銷方式支付上開餐費等情，是被告丁○○、壬○○、己○○所辯，並非不可採信。公訴人雖提出
      之相關花蓮縣政府87年至89年12月核銷憑證影本、工程管
      理費用登記簿、花蓮縣政府支付東部書局、有仁文具與連
      興行付款紀錄等物證，然均無法證明上開被告4 人有指示
      被告子○○、甲○○以假發票核銷支付公務餐費之事實。
      是本案公訴人所舉之證據不足以證明被告丁○○、己○○
      、壬○○、丑○○等4 人確有與被告子○○、甲○○、乙○○、丙○○或辛○○共犯商業會計法第71條第1 款之不
      實填製會計憑證犯行，被告丁○○等4 人所辯，應認屬實
      ，自堪採信。
四、綜上，本件依卷內事證並無足夠之證據，使本院確信被告丁○○、壬○○、丑○○及己○○等4 人有公訴人所指之犯行
    ，因認為本件尚無積極證據證明被告犯罪，故應為被告無罪
    之諭知，以免冤抑。
據上論斷，應依刑事訴訟法第299條第1項前段、第301條第1項，
修正前商業會計法第71條第1 款，刑法第2條第1項、第11條前段
、第28條、第56條、第31條第1 項、第216條、第213條、第55條
、第41條第1 項前段、第74條第1款，罰金罰鍰提高標準條例第1
條前段、第2條，判決如主文。
本案經檢察官張立中到庭執行職務。
中    華    民    國    95    年    6     月    30    日
                        臺灣花蓮地方法院刑事第三庭
                              審判長法  官  鄭培麗
                                    法  官  楊仲農
                                    法  官  張嘉芬
上列正本證明與原本無異。
如對本判決不服，應於送達後10日內，向本院提出上訴狀。（應
抄附繕本）
                                    書記官  陳雅君
中    華    民    國    95    年    7     月    3     日


司法院資訊處製作；財團法人民間司法改革基金會備份。
